【裁判字號】    92,易,854
【裁判日期】    921111
【裁判案由】    贓物
【裁判全文】
臺灣臺北地方法院刑事判決                          九十二年度易字第八五四號
    公  訴  人  臺灣臺北地方法院檢察署檢察官
    被      告  乙○○  男  民.
右列被告因贓物案件，經檢察官聲請以簡易判決處刑（九十二年度偵字第六八三四號
），本院受理後（受理案號為九十二年簡字第一四六０號），認不宜以簡易判決處刑
，本院適用通常程序判決如左：
    主  文
乙○○無罪。
    理  由
一、聲請簡易判決處刑意旨略以：被告乙○○於民國九十一年七、八月間，在台北縣
    二重疏洪道之橋下攤販市場，明知門號0000000000號、序號0000
    00000000000號之韓國三星牌皇后型手機乙支，市價值新台幣（下同
    ）一萬二千元，係來路不明，他人所搶得之贓物，竟僅以五千元之賤價，予以收
    購使用，嗣於九十二年一月二十日為警查獲等語，因認被告乙○○係犯刑法第三
    百四十九條第二項之故買贓物罪嫌。
二、按犯罪事實應依證據認定之，無證據不得認定其犯罪事實。又不能證明被告犯罪
    者，應諭知無罪之判決，刑事訴訟法第一百五十四條第二項、第三百零一條第一
    項分別定有明文。又事實之認定，應憑證據，如未能發現相當證據，或證據不足
    以證明，自不能以推測或擬制之方法，為裁判基礎（最高法院四十年台上字第八
    六號判例參照）；且認定犯罪事實所憑之證據，雖不以直接證據為限，間接證據
    亦包括在內，然而無論直接證據或間接證據，其為訴訟上之證明，須於通常一般
    之人均不致有所懷疑，而得確信其為真實之程度者，始得據為有罪之認定，倘其
    證明尚未達到此一程度，而有合理之懷疑存在而無從使事實審法院得有罪之確信
    時，即應由法院為諭知被告無罪之判決（最高法院七十六年台上字第四九八六號
    判例參照）。
三、本件公訴人認被告涉有前開罪嫌，其所依憑之證據及理由無非係以被告之自白，
    與同案被告潘尚承、呂文言所辯之情節相同，並有贓物認領保管單、贓物相片二
    張可參等語為據。
四、訊據被告固承認有於右揭時地購買系爭手機一支，惟堅詞否認有何故買贓物之犯
    行，辯稱：我是在二手市場的攤販上買的，當初攤販是開價八千元，因為當時我
    身上只有五千元，我就跟他殺價，結果我是以五千元及我舊有的手機ＮＯＫＩＡ
    三三一０購得系爭手機，算是以七千五百元的價格買的，我不知道那是贓物，也
    沒有懷疑過那支手機的來源，後來是因為潘尚承告訴我，他的朋友看到我的手機
    很漂亮，希望向我購買，我才以八千元賣給潘尚承等語。
五、本院經查：
  (一)檢察官起訴被告乙○○涉有贓物罪嫌，並以被告之自白及證人潘尚承、呂文言之
    證詞資為論據，惟查，被告乙○○於偵查中僅供稱：我有購買系爭手機，然不知
    系爭手機為贓物等語（見偵查卷第八０、八一頁），顯見其並未自白有如聲請簡
    易判決處刑書犯罪事實欄所載之故買贓物犯行，是檢察官於起訴書之證據並所犯
    法條欄中記載「訊據被告乙○○坦承右揭犯行不諱」等語，恐有誤會；另證人潘
    尚承及呂文言於警訊及偵查中均陳稱：九十一年八月一日呂文言透過潘尚承向乙
    ○○以八千元購入系爭手機，嗣後潘尚承乃依呂文言之指示，將系爭手機轉交予
    吳素貞等情（見偵查卷第七頁至第十頁及第八０、八一頁），上開陳述並未能證
    明被告對於系爭手機是否有贓物之認識及有無故買贓物之犯行，核與本件犯罪事
    實並無關連性，合先敘明。
  (二)檢察官於起訴書犯罪事實欄所記載由被告向攤販所購買之門號00000000
    00號、序號000000000000000號之韓國三星牌皇后型手機乙支
    ，本係甲○○○所有，而為丙○○、許慧娟二人於九十一年七月十八日晚間十時
    三十分許騎乘機車在台北市○○○路三十二巷二十八號前搶奪甲○○○所有皮包
    一只得手之物，業據甲○○○於警訊時指述明確（見偵查卷第二十、二一頁），
    而丙○○、許慧娟二人因搶奪系爭手機及有其他搶奪財物之連續搶奪犯行，而為
    台灣台北地方法院檢察署檢察官於九十二年二月十三日以九十一年偵字第二三二
    ０八號起訴在案，有該起訴書一份附本院卷可稽，故前開被告所購買之系爭手機
    ，確屬贓物，可堪認定。
  (三)如前所述，被告所購買之前開手機係屬贓物，於訴訟上已可得證明及認定，惟刑
    法上贓物罪之成立，不論行為人其行為態樣為收受、搬運、寄藏、故買或牙保，
    除了客觀上須行為人有前開符合法律所規定之行為外，更必須以行為人對其所收
    受、搬運、寄藏、故買或牙保之物，於主觀上明知為贓物為必要，故於訴訟上欲
    認定行為人有收受、搬運、寄藏、故買或牙保贓物之犯行，審理事實之法院除須
    證明行為人於客觀上有收受、搬運、寄藏、故買或牙保贓物之行為外，更必須證
    明行為人於收受、搬運、寄藏、故買或牙保一定之物品時，於該行為人之主觀上
    對於其所收受、搬運、寄藏、故買或牙保之物有贓物之認識，本件如前所述，於
    訴訟上已可得認定被告有購買贓物之行為，故於本件所剩下最重要也可以說是唯
    一的一個待證事實就是被告究竟於其向攤販購買上開手機時，對於其所購買之物
    有無任何贓物之認識，即直接影響法院究竟應對其為有罪或無罪之判決，且此亦
    為檢察官與被告於本件訴訟上所爭執最為激烈之爭點，茲詳述如后：按於贓物案
    件，行為人於其主觀上對於其所故買或收受之物是否有贓物之認識，與殺人案件
    之認定行為人是否基於殺人之犯意而為犯罪之實施，同屬訴訟上之二大證明難題
    ，且此二個待證事項有某一種程度之同質性存在，蓋於客觀上有無故買贓物或殺
    人之行為，於訴訟上之認定相當簡單（如同本件認定被告於客觀上有購買贓物之
    行為，僅憑被告及證人之供述即可認定），反而行為人主觀犯意之認定於訴訟上
    誠屬難題，因此種主觀犯意存在於行為人本身，故除非行為人自白此一犯罪主觀
    構成要件，而可在無補強證據之情況下認定行為人係出於贓物之認識而為故買贓
    物等之客觀犯行（蓋行為人就犯罪之主觀構成要件為自白，依－行為人就其犯罪
    主觀構成要件為自白，無須另有補強證據之證據法則－即可單純依其自白為認定
    ，而無需另有補強證據），否則行為人未就其主觀構成要件為自白之情況下，為
    認定行為人究否係出於贓物之認識而為客觀之故買贓物犯行，於訴訟上乃只有依
    情況證據為之認定一途，而此作為認定行為人有無贓物之認識基準之情況證據，
    無外乎乃可從（一）贓物之性質、種類、形狀及數量等贓物之本體事實、（二）
    關於贓物之交易有關事實、（三）交易雙方當事人有關之事實等三點為之考量（
    本院卷附東京地方裁判所法官中西武夫所整理該國相關贓物案件，各級法院間係
    依如何之情況證據認定行為人是否出於贓物之認識而為一定之客觀行為所發表之
    『贓物犯知情』一文可資參照，以下之論述，如無特別說明，乃係以此
    文所揭示之上開判斷基準為之論述），現本院乃基於上述各端為之判斷究竟被告
    購買前開照相器材時有無贓物之認識：
  1.本件贓物之本體事實：
    以贓物之本體事實，即以贓物之性質、種類、形狀、數量等作為認定行為人有無
    贓物認識之情況證據，乃係就該等物品是否具有任何特殊性、該物品本身是否具
    有機密性、是否有甚少於市面上流通之特性或就該物體之外觀判斷行為人得否知
    悉該物為贓物以之為判斷之基準，經查：
    本件被告與攤販所交易之手機一支，該等手機並不具有任何特殊性、機密性，且
    一般市面上本來就有中古手機交換買賣之店家，手機本身在市場上並非沒有任何
    流通之特性，且依卷附該等手機之外觀相片以觀（見偵查卷第三五頁），並不會
    有任何使人產生該等手機為屬贓物之任何聯想。
  2.本件贓物之交易有關事實：
    以交易贓物之有關事實來作為認定行為人有無贓物認識之認定，又可以從(1)交易
    之時間、場所、態樣、價格等因素及(2)交易當時雙方當事人之言語舉動等因素來
    判斷：
  (1)交易之時間、場所、態樣、價格：
    簡單來說，如果要以交易之時間、場所、態樣、價格等因素為之判斷行為人有無
    贓物認識，就是其交易之時間、場所、態樣、價格如果極為不自然違背國民一般
    生活經驗法則，而與一般交易之時間、場所、態樣、價格異常甚大，即作為行為
    人有贓物事實認定之情況證據，經查：
  本件之交易時間及場所－本件前開手機交易之場所，係在台北縣二重疏洪道橋下
    之攤販市場，而該處為二手市場，業據被告於本院調查時供稱無訛（見本院九十
    二年六月二十三日訊問筆錄），而本件交易之時間已據被告供稱係九十一年七、
    八月間（同前筆錄），則從本件贓物之交易時間及場所而觀，其交易過程並無任
    何異於一般二手手機交易之處。
  本件交易之態樣－本件交易之態樣係二重疏洪道橋下之攤販市場在內公然為之，
    已有如前述，此種交易態樣並無任何秘密行之掩人耳目之異常交易態樣存在。
  本件交易之價格－依被告供稱：該款手機如果是全新的公司貨，市價約有一萬二
    千元，水貨的話則為八千元，在當時來講，這是剛上市算是很新的機種，系爭手
    機是公司貨，當時攤販開價八千元，我有殺價，最後以七千五百元的價格購買，
    我付了五千元的現金，且拿我舊有的手機ＮＯＫＩＡ三三一０抵價等語（見本院
    九十二年六月二十三日、九十二年六月二十六日訊問筆錄），一般而言，公司貨
    與水貨之差別即在有無代理商之保證，而被告當時購買該手機雖屬公司貨，然並
    未附有保證書，加以該手機為中古手機，並非全新的，是以其價格應以水貨作為
    衡量之標準，方屬合理，而被告購買當時，攤販所提出之價格與水貨之價格相當
    ，僅因被告加以殺價後方以七千五百元之價格成交，就此價格而言，尚非屬與該
    手機之價值顯不相當之賤價。
  (2)交易當時雙方當事人之言語舉動：
    要以交易當時雙方當事人之言語舉動來判斷行為人有無贓物之認識，又可以從行
    為人及交易相對人於交易時有無任何異常之言語舉動、行為人有無對交易相對人
    詢問其有無處分交易標的所有權、處分理由為之判斷：
    依被告之供述，其當時交易之相對人為二手市場之攤販，而攤販所擺設之位置並
    不固定，且其於本件案發後已經找不到人等情（見本院九十二年六月二十三日訊
    問筆錄及九十二年九月三十日審理筆錄），是以該攤販於交易當時之言語舉動無
    從查知，僅能自被告本身所供述之情形以為判斷，據被告於本院供稱：（問：價
    格一萬二千元的公司貨在一般買賣時均有原廠的盒子、保證書、出廠條碼等，且
    依你所述該手機才出廠一、二個月而已，你為何沒有向出賣之人要求提供上揭資
    料來證明這支手機是合法的？）我是知道買新的手機都會有盒子保證書，但是那
    是在店裡買的才會這樣子，在市場買的話就不會有；（問：你花了八千元去買手
    機，是否有要求對方留下姓名、電話，以供事後的維修相關事宜？）沒有；（問
    ：你購買一個形式上是公司貨，但沒有合法的證明而且是在那樣的攤販購買，是
    否有懷疑它本來是贓物？）當時是真的沒有懷疑（見本院九十二年六月二十六日
    訊問筆錄），本件被告雖於交易當時未盡合理之查證注意義務，惟以現今社會手
    機普及之程度，手機交易為一般社會大眾經常進行之交易，於購買全新手機或中
    古手機之要求有寬鬆程度不同，且店家於回收中古手機時亦僅要求手機尚屬堪用
    之程度即可，並未要求連同保證書等一併回收，則從事手機交易之店家尚且如此
    ，如何能要求被告向二手市場之攤販購買中古手機時仍要求該攤販出具保證書等
    證明文件，且攤販本即經營販賣中古手機之業務，身為買受人之被告如何會懷疑
    究竟出賣人有無任何出賣之權限，是以難認被告對於系爭手機有贓物之認識。
  3.交易雙方當事人有關之事實：
    以交易雙方當事人有關之事實來判斷行為人有無贓物之認識，最主要乃是以被告
    之職業、經歷、年齡、智能及交易相對人持有交易之標的有無顯不相當之情等二
    項因素為之判斷：
  (1)被告之職業、經歷、年齡、智能：
    本件被告於本院審理時供稱其於板橋市○○路好彩頭餐廳擔任少爺，其並無辨別
    贓物之專業能力，加以本件交易之標的，並非相當容易可以如汽車、機車般判斷
    是否屬贓物之手機，且在本件並無任何顯現於外可以證明該支手機為屬贓物之情
    況下，難謂被告對系爭手機有贓物之認識。
  (2)交易相對人持有交易之標的有無顯不相當：
    本件交易相對人為攤販，攤販本為販賣物品之人，其持有手機等物品屬正常情形
    ，則其持有上開手機於外觀上既無任何有違反國民生活經驗法則情事存在，自難
    認其持有該等手機有顯不相當之情。
    如上所述，本院基於（一）本件交易標的之性質、種類、形狀及數量等贓物之本
    體事實、（二）關於贓物之交易有關事實、（三）交易雙方當事人有關之事實等
    三點情況證據為之考量被告有無故買贓物之主觀犯意，均無法得出被告有故買贓
    物之主觀上認識，自難認其有故買贓物之犯行甚明。
六、綜上所述，公訴人認被告所涉有之刑法第三百四十九條第二項規定之故買贓犯行
    ，因被告於客觀上雖有購買贓物之行為，惟於被告行為當時並無任何積極證據足
    以證明被告購買前開物品時有贓物之認識，其所為自與刑法上故買贓物罪之構成
    要件未有該當，自難認被告犯有上開犯行，此外復查無其他積極證據足資證明被
    告有何公訴人所聲請簡易判決處刑之故買贓物之犯行，既不能證明被告犯罪，核
    諸前揭說明，自應由本院為被告無罪之諭知。
據上論斷，應依刑事訴訟法第四百五十二條、第三百零一條第一項，判決如主文。
本案經檢察官陳焜昇到庭執行職務。
中      華      民      國    九十二    年    十一      月    十一      日
                                      臺灣臺北地方法院刑事第九庭
                                          審判長法  官  葉建廷
                                                法  官  林鴻達
                                                法  官  林怡秀
右正本證明與原本無異。
如不服本判決，應於判決送達後十日內，向本院提出上訴狀。
                                                書記官  林義盛
中      華      民      國    九十二    年    十一      月      十一    日


司法院資訊處製作；財團法人民間司法改革基金會備份。
